【裁判字號】    99,重訴,31
【裁判日期】    990916
【裁判案由】    侵權行為損害賠償
【裁判全文】
臺灣高等法院民事裁定                  99年度重訴字第31號
原      告  丙○○
            乙○○
            丁○○
被      告  甲○○○
            戊○○
上列當事人等間侵權行為損害賠償事件，原告提起附帶民事訴訟
，經本院刑事庭移送前來，本院裁定如下：
    主  文
原告之訴及假執行之聲請均駁回。
訴訟費用由原告負擔。
    理  由
一、原告起訴主張：被告甲○○○、戊○○與訴外人黃金水均明
    知甲○○○、戊○○、黃金水、張淑芬、范黛君等人設於彰
    化銀行、世華銀行、台新銀行、華南銀行、玉山銀行、誠泰
    銀行等帳戶均私人帳戶，並經和泰股份有限公司（下稱和泰
    公司）、九如股份有限公司（下稱九如公司）之股東會同意
    供予存放或流通公司資金使用，竟共同基於意圖為自己不法
    所有之概括犯意聯絡，多次將業務上所管有和泰公司之公司
    資金新台幣（下同）3044萬3744元、售賣和泰公司所有桃園
    縣新屋鄉土地1164萬7658元、售賣九如公司所有桃園縣新屋
    鄉土地所得1600萬0054元、售賣和泰公司所有台北縣樹林市
    ○○段土地所得3672萬1054元，變易持有為所有，匯入渠等
    名下之私人帳戶，合計侵占和泰公司、九如公司款項計9481
    萬2510元，依原告股權比例計算，原告計受有985萬1019元
    之損害（計算式：00000000×10.39%（股權）≒0000000，
    元以下捨去）。又和泰公司位於樹林市○○段土地92年市價
    為4億6000萬元，卻遭被告等人以低價賤賣，致和泰公司損
    失3億7058萬0309元。依原告股權比例計算，原告計受有
    3850萬3294元之損害。另原告7年來往來美國、台灣蒐證、
    開庭、在中和、樹林等地政事務所、台北縣政府稅捐稽徵處
    等政府機關文書申請費等計支出84萬元，亦屬原告所受損害
    。為此依民法第184條第1項、第185條及刑事訴訟法第487條
    規定提起本件附帶民事訴訟。其訴之聲明為：(1)被告應連帶
    給付原告丙○○1967萬7725元及自92年9月1日起至清償日止
    按年息5%計算之利息。(2)被告應連帶給付原告乙○○1967萬
    7725元及自92年9月1日起至清償日止按年息5%計算之利息。
    (3)被告應連帶給付原告丁○○983萬8862元及自92年9月1日
    起至清償日止按年息5%計算之利息。(4)願供擔保請准宣告假
    執行。
二、按因犯罪而受損害之人，於刑事訴訟程序得附帶提起民事訴
    訟，對於被告及依民法負賠償責任之人，請求回復其損害。
    刑事訴訟法第487條第1項定有明文。故提起是項訴訟，須限
    於起訴之犯罪事實侵害個人私權，致生損害者，始得為之。
    又因犯罪而受損害之人，於刑事訴訟程序固得附帶提起民事
    訴訟，對於被告請求回復其損害，但其請求回復之損害，以
    被訴犯罪事實所生之損害為限，否則縱令得依其他事由，提
    起民事訴訟，亦不得於刑事訴訟程序附帶為此請求。再者，
    刑事庭移送民事庭之附帶民事訴訟，僅移送後之訴訟程序，
    應適用民事訴訟法，至移送前之訴訟行為是否合法，仍應依
    刑事訴訟法決定之。故刑事庭依刑事訴訟法第504條第1項規
    定，移送民事庭之附帶民事訴訟，其提起合法與否，仍應依
    刑事訴訟法予以判斷（最高法院23年附字第248號、26年鄂
    附字第22號、60年台上字第633號、41年台上字第50號判例
    意旨參照）。從而，非因刑事犯罪而直接受損害之人提起附
    帶民事訴訟，依刑事訴訟法第487條第1項規定，其訴為不合
    法，刑事法院原應依同法第502條第1項規定，以判決駁回之
    ，如誤以裁定移送於民事庭，其訴之不合法，自不因其移送
    民事庭而受影響，受移送之民事庭對之應認原告之訴為不合
    法，以裁定駁回之。最高法院96年度台抗字第46號裁判見解
    亦同，可資參照。
三、查原告係於本院99年度上重訴字第20號違反商業會計法等案
    件提起本件附帶民事訴訟（99年度重附民字第19號），經本
    院刑事庭於99年6月9日裁定移送民事庭。惟被告甲○○○、
    戊○○經本院99年度上重訴字第20號刑事判決認被告二人明
    知黃金水、黃文伯、吳海燕、林聰明、黃維慈、黃慧娟、黃
    慧善、吳劉錦梅、黃建人及葉玉佩等九如公司股東，均未實
    際繳納九如公司於民國89年11月17日所決議之現金增資股款
    ，竟經由甲○○○之同意，僅由戊○○以其名下之私人帳戶
    出資1100萬元，其餘2000萬元並未由股東出資，而於89年12
    月20日起分自翌卡實業有限公司籌備處、名葳食品有限公司
    籌備處、蘇格蘭國際資產管理股份有限公司、適用文化事業
    股份有限公司、德員實業有限公司帳戶調借款項，存入九如
    公司帳戶，藉以表明業已收足黃金水等股東所繳交之股款。
    嗣於通過主管機關驗資程序後，旋於同年12月26日，分別將
    本應屬現金增資之款項，轉匯至晨煇工程有限公司、麗維企
    業股份有限公司、奕維股份有限公司帳戶，從而有害於九如
    公司資本之充實。又被告二人及訴外人黃金水均明知甲○○
    ○所有設於彰化商業銀行（下稱彰化銀行）中正分行、國泰
    世華商業銀行安和分行、台新國際商業銀行信義分行帳戶；
    及戊○○設於國泰世華銀行東門分行、華南商業銀行信義分
    行帳戶；黃金水設於彰化銀行新莊分行帳戶；張淑芬（和泰
    公司會計）名下之玉山商業銀行內湖分行帳戶；范黛君（黃
    金水、甲○○○之長媳、黃文伯之妻）名下之誠泰商業銀行
    莊敬分行帳戶均屬私人名下之帳戶，且在戊○○之統一支配
    管理中，並未經和泰公司、九如公司之股東會同意供予存放
    或流通公司資金使用，竟共同基於意圖為自己不法所有之概
    括犯意聯絡，利用戊○○掌管和泰公司及九如公司財務及調
    度資金之名義與機會，自90年1月15日起，多次指示無犯意
    聯絡之公司會計張淑芬，將業務上所管有和泰公司及九如公
    司之公司資金或售賣公司之資產所得，變易持有為所有，匯
    入黃金水、甲○○○及戊○○等人名下之私人帳戶，納為己
    用，總計侵占和泰公司、九如公司金額達9481萬2510元，並
    故意遺漏相關挪用資金紀錄，不予記載於公司帳簿中，致使
    和泰公司及九如公司財務報表發生不實之結果。被告二人所
    為，均係違反90年11月12日修正公布前之公司法第9條第3項
    、95年5月24日修正公布前商業會計法第71條第4款、刑法第
    336條第2項之業務侵占罪，而分別判處被告甲○○○應執行
    有期徒刑8月、被告戊○○應執行有期徒刑1年。是因被告甲
    ○○○、戊○○前開犯罪所受損害者，應為和泰公司、九如
    公司，本院99年度上重訴字第20號刑事判決亦認被告甲○○
    ○、戊○○所犯之罪，係侵害公司之法人法益（見該判決第
    27頁）。原告雖主張伊等為該二公司股東，然和泰公司、九
    如公司既具有獨立之法人人格，自無從逕認原告為前開犯罪
    行為之直接受害人，其就此部分提起附帶民事訴訟，請求被
    告賠償，於法即有未合。
四、至原告主張被告低價賤賣和泰公司土地損失差價3億7058萬
    0309元，致伊等按股權比例計受損3850萬3294元，及渠等7
    年來往返各地蒐證、開庭、文書申請等費用支出84萬元部分
    ，並不在本院99年度上重訴字第20號刑事判決所認定之犯罪
    事實範圍內，此觀卷附該刑事判決甚明。揆諸前揭說明，原
    告自不得對之提起附帶民事訴訟。
五、綜上，原告就被告前開侵占等犯行部分，並非直接被害人；
    另原告主張被告低價賤賣和泰公司土地及往返各地蒐證、開
    庭等費用支出，則非屬本院99年度上重訴字第20號刑事判決
    認定之犯罪事實。是原告所提本件附帶民事訴訟，其起訴顯
    不合程式，且無從補正，爰予裁定駁回。
六、據上論結，本件原告之訴為不合法，依民事訴訟法第249條
    第1項第6款、第95條、第78條、第85條第1項本文，裁定如
    主文。
中    華    民    國    99    年    9     月    16    日
                    民事第二十庭
                        審判長法  官  張耀彩
                              法  官  林金吾
                              法  官  盧彥如
正本係照原本作成。
如不服本裁定，應於收受送達後10日內向本院提出抗告狀，並應
繳納抗告費新台幣1千元。
中    華    民    國    99    年    9     月    17    日
                              書記官  鄭兆璋

司法院資訊處製作；財團法人民間司法改革基金會備份。
